【裁判字號】    94,家上,33
【裁判日期】    950530
【裁判案由】    離婚
【裁判全文】
臺灣高等法院高雄分院民事判決          94年度家上字第33號
上  訴  人  何助民（原名甲○○）
訴訟代理人  鍾治漢律師
            蘇精哲律師
            徐建光律師
被上訴人    乙○○
上列當事人間請求離婚事件，上訴人對於民國94年3月9日臺灣屏
東地方法院93年度婚字第545號第一審判決提起上訴，本院於95
年5月17日言詞辯論終結，判決如下：
    主      文
上訴駁回。
第二審訴訟費用由上訴人負擔。
    事實及理由
一、本件上訴人主張：兩造於民國70年11月8 日結婚，婚後育有
    長子何承凱（74年8 月21日生）、長女何佩璇（77年4 月6
    日生）、次女何佳勳（83年8 月11日生），被上訴人自86年
    中秋節以後，性情突變，個性乖張，於89年3 月中旬以後，
    更變本加厲，態度蠻橫無理，經常書寫「狗男女、姦夫淫婦
    、豬狗不如、下三濫」等字眼之字條，致其人格尊嚴受損；
    被上訴人對上訴人之兄、妹極不友善與尊重，禁止上訴人與
    兄妹來往，不許上訴人探視年老之母親；被上訴人明知與上
    訴人胞兄何宗道並無任何借貸法律關係，竟向台灣屏東地方
    法院（下稱屏東地院）提起清償債務之訴，離間上訴人兄弟
    情誼，被上訴人提起前開訴訟之目的，實係因被上訴人於89
    年間，2 次將其事先擬好並已蓋妥印章之離婚協議書要求上
    訴人簽名，因上訴人不願給付被上訴人精神賠償金，遂進一
    步以對上訴人之兄何宗道興訟之手段，企圖藉此逼迫上訴人
    給付金錢，並非為保護其權利而為，又兩造已多次對簿公堂
    ，夫妻已無情義可言，且兩造自89年3 月至今6 年多，都無
    性生活，分房而眠，互不言語，彼此形同路人，冷漠相待，
    甚至全家人未曾共聚一餐而各自開伙。被上訴人於89年間2
    次通知上訴人至黃政雄律師事務所辦理離婚，足見不僅上訴
    人已無維持雙方婚姻之意思，被上訴人實亦無意繼續雙方之
    婚姻生活，被上訴人前述2 次通知上訴人辦理協議離婚，僅
    因上訴人不願給付新台幣（下同）100 萬元（或給付2 百萬
    元），因而遲未辦理協議離婚，兩造間夫妻情份已蕩然無存
    ，被上訴人所堅持者僅有向上訴人要求金錢而已。兩造間無
    法溝通，數年來冷漠相待，實係兩造均無意繼續雙方之婚姻
    生活所致，並非上訴人未能積極溝通或放棄溝通所致，又被
    上訴人分別於94年3 月31日、4 月4 日、4 月7 日下班後與
    姓名不詳男子在晚上偏僻地方幽會，兩造婚姻已生重大破綻
    而毫無回復希望；就該婚姻重大破綻之形成，兩造雖均有過
    失，被上訴人過失責任應較上訴人為重等情，爰依民法第10
    52條第1 項第3 款及同條第2 項之規定，求為准上訴人與被
    上訴人離婚之判決。原審為上訴人敗訴之判決。上訴人於本
    院僅請求依民法第1052條第2 項之規定請求離婚，民法第10
    52條第1 項第3 款不堪同居之虐待部分不再主張。並聲明：
    (一)原判決廢棄。(二)准上訴人與被上訴人離婚。
二、被上訴人則以：兩造於70年11月間結婚，婚後感情很好，之
    後因上訴人兄長何宗道於79年間陸續借錢未還、上訴人聽兄
    妹挑撥離間及上訴人於89年7 月22日至24日間未告知被上訴
    人而與兄妹及陌生2 女子共同前往花蓮外宿遊玩等因素，上
    訴人始要求離婚，被上訴人不願離婚。又上訴人所訴請離婚
    之事由，如教養費及學費負擔之爭執與親屬間借貸之糾紛等
    情事，均係肇因於日常生活細故，並未致婚姻破裂之程度；
    且被上訴人從未阻撓上訴人探視母親，亦未阻止上訴人與親
    友來往；被上訴人希望上訴人有所悔悟，共同維持家庭生活
    之美滿，但上訴人以冷戰、分房之方式對待，不肯與被上訴
    人溝通，導致彼此冷漠對待，家庭失和，上訴人對此婚姻之
    摩擦與隔閡，應負較重之責任，至於89年的離婚協議書被上
    訴人並沒有同意，印章並不是被上訴人蓋的，且該離婚協議
    書係上訴人要求被上訴人離婚，預先提出離婚之條件，而被
    上訴人不願意離婚，始刻意將離婚之條件要求律師更改為上
    訴人所不願接受之內容，並非被上訴人將事先擬好並已蓋妥
    印章之離婚協議書要求上訴人簽名離婚。另上訴人提出光碟
    之男子係新園分行經理，因經理調動被上訴人去拿移交的東
    西並與其談論銀行相關事務等語，資為抗辯，並於本院為駁
    回上訴之聲明。
三、兩造不爭執事項：
  (一)兩造於70年11月8日結婚，婚後育有長子何承凱（74年8月21
    日生）、長女何佩璇（77年4月6日生）、次女何佳勳（83年
    8月11日生）。
  (二)上訴人曾於89年間提起離婚訴訟嗣經撤回，又於91年間依民
    法第1052條第1 項第3 款及第2 項之規定訴請與被上訴人離
    婚，經屏東地院91年度婚字第274 號判決駁回確定在案。
四、兩造爭執事項：(一)兩造是否有民法第1052條第2 項所定重大
    事由難以維持婚姻？該事由兩造之歸責性如何？
  (一)按夫妻有民法第1052條第1 項以外之重大事由，難以維持婚
    姻者，夫妻之一方得請求離婚，但其事由應由夫妻之一方負
    責者，僅他方得請求離婚，民法第1052條第2 項定有明文。
    故夫妻一方雖不完全具備同條第1 項所列各款之要件，祇須
    按其事由情節，在客觀上確屬難以維持婚姻生活者，亦得請
    求裁判離婚。至於是否為難以維持婚姻之重大事由，應以婚
    姻是否已生破綻而無回復之希望為判斷依據。亦即是否已達
    於任何人倘處於同一境況，均將喪失維持婚姻意欲之程度而
    定。又夫妻間已發生難以維持婚姻之重大事由，而夫妻雙方
    就該重大事由均需負責，若有責程度相同時，雙方均得請求
    離婚；若有責程度不同時，即應比較衡量雙方之有責程度，
    僅責任較輕之一方，得向責任較重之一方請求離婚。
  (二)兩造是否有民法第1052條第2 項所定重大事由難以維持婚姻
    ？
  1.上訴人主張被上訴人於89年3 月中旬以後，態度蠻橫無理，
    經常書寫「狗男女、姦夫淫婦、豬狗不如、下三濫」等字眼
    之字條，致其人格尊嚴受損；被上訴人對上訴人之兄、妹極
    不友善與尊重，禁止其與兄妹來往，不許其探視年老之母親
    云云，經查，上訴人於89年7 月22日至24日間，與其妹、妹
    婿、兄、兄之女友及女友之姊共同前往花蓮遊玩外宿，未於
    事前告知被上訴人，被上訴人詢問上訴人該事件之緣由，雙
    方因此發生爭執，被上訴人一時氣憤，寫下「和你哥哥姘的
    女人，關係這麼難切嗎？難道姘不夠，還帶女人在外過夜，
    不夠髒、爛！難道製造是非，蓄意挑撥離婚，不夠毒．．．
    給兒女乾淨的人格，拒絕把髒、爛、惡毒帶回家」等語，有
    屏東地院91年度婚字第274 號判決附卷可稽，自可認為真實
    。核被上訴人所書寫上開文字，或書寫「狗男女、姦夫淫婦
    、豬狗不如、下三濫」等字條，雖有不當，惟其上開所書係
    為發洩個人情緒，意在表達個人感受，預防婚姻危機，非在
    侮辱上訴人，此觀其僅交予上訴人觀看，並未公然散佈可知
    ；上訴人雖主張其與兄、兄嫂之親情，受到被上訴人之傷害
    ，人格尊嚴受侮辱，惟上訴人亦應重視與被上訴人間之夫妻
    情感，思量被上訴人所為之用意，體會被上訴人之心情，或
    尋求專業婚姻諮商協助，以化解上訴人外宿引發之矛盾衝突
    ，不宜因維護親情而忽略夫妻之情，或因上開之個別事故，
    即認其人格尊嚴受辱。次查，上訴人曾於89年間向屏東地院
    提起離婚訴訟，經屏東地院以89年度婚字第569 號審理，嗣
    於90年8 月21日撤回訴訟，上訴人陳稱其撤回前訴訟係因「
    希望過去的事不要再提，重新再過生活」等語，則其既期望
    重啟夫妻婚姻生活，即意味其能諒解被上訴人之行為（指撤
    回訴訟前即90年8 月21日以前所為之行為），足認被上訴人
    所為，就兩造間之夫妻情誼而言，尚非不可忍受，又上訴人
    另主張被上訴人不許其探視母親，精神上之痛苦無以復加云
    云，惟被上訴人辯稱其從未阻撓上訴人探視母親，且上訴人
    自陳其為求夫妻和諧，將近有1 年的時間不曾前往探視母親
    等語。依一般生活經驗法則而言，上訴人本可利用閒餘之時
    前往探視母親，詎其主觀上以為不前往探視母親以求夫妻和
    諧，因此未曾探視母親，自為其主觀上之選擇，尚無從歸咎
    於被上訴人，以上並有屏東地院91年度婚字第274 號確定判
    決在卷可參（本院卷163 至167 頁），上訴人執此主張無法
    與被上訴人為夫妻關係之重大事由，尚非可採。
  2.上訴人又主張被上訴人於92年10月30日對上訴人之兄何宗道
    向屏東地院提起93年度屏簡字第10號清償債務訴訟事件，致
    令兩造、何宗道三人對簿公堂，離間上訴人兄弟情誼等情，
    惟查被上訴人對上訴人之兄何宗道提起訴訟，係依法行使其
    權利，不應以起訴而認為離間親屬情誼之方法，上訴人主張
    被上訴人提起前開訴訟之目的，實係企圖藉此逼迫上訴人給
    付金錢，並非為保護其權利而為云云，並未能舉證以實其說
    ，應無可採。
  3.上訴人主張被上訴人於89年間曾2 次通知上訴人至黃政雄律
    師事務所辦理離婚，足見不僅上訴人已無維持雙方婚姻之意
    思，被上訴人實亦無意繼續雙方之婚姻生活，被上訴人所堅
    持者僅有向上訴人要求金錢而已云云，為被上訴人否認，並
    辯稱：89年的離婚協議書被上訴人並沒有同意，印章並不是
    被上訴人蓋的，且該離婚協議書係上訴人要求被上訴人離婚
    ，預先提出離婚之條件，而被上訴人不願意離婚，始刻意將
    離婚之條件要求黃律師更改為上訴人所不願接受之內容，並
    非被上訴人將事先擬好並已蓋妥印章之離婚協議書要求上訴
    人簽名離婚等語，參之上訴人陳稱：被上訴人於該協議書第
    6 條中記載上訴人應給付被上訴人100 萬元（或給付200 萬
    元），上訴人認為並不合理，因而未在該2 份協議書上簽名
    等語（本院卷26頁），堪認被上訴人所辯與常情相符，應屬
    可信。而上訴人主張被上訴人無意繼續雙方之婚姻生活，所
    堅持者僅有向上訴人要求金錢而已云云，既為被上訴人否認
    ，而上訴人又不能舉證以實其說，自無可採。
  4.上訴人又主張被上訴人分別於94年3 月31日、4 月4 日、4
    月7 日下班後與姓名不詳男子在晚上偏僻地方幽會云云，然
    為被上訴人否認，並辯稱該光碟之男子係新園分行經理，因
    經理調動被上訴人去拿移交的東西並與其談論銀行相關事務
    等語，核與證人李勝雄（即前新園分行經理）證稱：「該光
    碟中男子是我。94年3 月21日調離台銀新園分行，因為被上
    訴人緊急通知我，要回公務上的手機、充電器，以及有些重
    要的公事要問我，所以94年3 月31日被上訴人就約我在我回
    家的路途上見面（大發工業區萊爾富超商，時間大概6 點30
    分左右）．．．我除了交給被上訴人手機、充電器外，我們
    在車上只有談銀行與農會財產上劃分爭議、行社租金上的爭
    議、尚未解決授信催收案件處理方式，我們在車內談了約20
    幾分鐘，談完後，我把被上訴人載到她汽車停放處，之後就
    各自回家。」「94年4 月4 日下班前被上訴人打電話給我，
    說有緊急的事情，要被上訴人寫報告，希望我提供我以前的
    經驗，所以就約在原來的萊爾富超商見面，時間大概下午6
    點30分左右，當時我的車停在超商附近，被上訴人坐上我的
    車，被上訴人拿了我調離新園分行的紀念照，拿了5 、60張
    的照片給我挑選要去加洗並刊載在刊物上，被上訴人因農會
    重建基金的問題要去台北總行開會．．．被上訴人就相關細
    節問我。被上訴人這次在我的車上大約談了30幾分鐘後，我
    們就各自回家了。」「94年4 月7 日下班後我與朋友聚餐，
    被上訴人也參加聚餐，大家約在某個廟會合，會合後大家到
    餐廳去，吃完晚飯大家就各自回去，我就回高雄，94年4 月
    7 日被上訴人沒有坐上我的車。」等語（本院卷86、89、90
    頁）相符。此外，上訴人又不能舉證證明被上訴人有何不正
    當行為，是上訴人主張被上訴人至偏僻地方幽會云云，亦不
    足採。
  5.上訴人上開主張，固難認為上訴人有無法與被上訴人為夫妻
    關係之重大事由；惟查，兩造自89年3 月至今6 年多，分房
    而眠，兩造仍溝通不良，甚無法溝通或互不講話，彼此6 年
    多來，長期處於冷戰狀態而未稍有改進，故兩造已形同路人
    ，婚姻已生重大破綻而完全無回復希望等情，業經證人何承
    凱（即兩造長子）證稱：「．．．我父母親觀念上有很多不
    一樣，常常為小事爭執，當初要賣房子，有開家族會議，是
    91 或90 年的事，當時房子還沒有賣，大家討論，有說賣房
    子的錢，其中160 萬元要還貸款，90萬元要給我們3 人繳學
    費，剩下來的要給我母親，因為母親對房子有出一部分的錢
    ，但後來房子賣多少錢我不知道。92年大一的學費沒有問題
    ，是我父親繳的，93年9 月間大二要繳學費時，我父親突然
    告訴我他只繳一半，另一半要我向我母親拿，父親有給我一
    半的學費，我打電話給母親，母親說爸爸稱90萬元要給我們
    繳學費的，叫我跟父親拿，父親說要我母親也要負一半的責
    任，互相推來推去，後來我跟同學借。．．．我有打電話給
    父親，但他手機沒有開，我回家有跟他說話。我之前除了93
    年9 月份之外的學費都是父親付的，我妹妹的學費也是我父
    親付的。．．．我們常常跟父親講話，但父親很少把他的想
    法跟我們說，他在家裡很少講話，他以前不會這樣，我國三
    以後因為功課的關係較少與他說話，但國三以前我會與他講
    話。」等語，及證人何佩璇（即兩造長女）證稱：「．．．
    我今年高二，在92年8 、9 月間學測剛考完，成績不太好，
    我有告訴父親我想讀道明高中，他不贊成，我母親跟我說，
    他有打電話給我父親叫他幫我辦入學手續，父親有答應，但
    後來是我母親幫我辦入學手續，之後我跟我父親拿學費，父
    親說要我跟母親拿，他不付，我向我母親拿，他也不付，雙
    方推來推去，後來我向我以前的保母借。讀道明時我住校，
    我父親有每月給我6,000 元生活費。下學期的學費我跟我哥
    哥及妹妹借，因為我父親平常會給她們零用錢及過年的壓歲
    錢。我的錢陸續還給保母。．．我父親母親意見不合，不是
    經常意見不合，不經常吵架。我不知道父親為何要告離婚，
    父親不常與我們表示他的想法，不常與我們互動，包括我母
    親及3 個小孩，父親比較常帶我小妹出去，與小妹互動比較
    多。」等語（原審卷104 至107 頁），依證人何承凱、何佩
    璇所述，可見上訴人未能積極與被上訴人溝通，尋求諒解與
    共識，致使日常家庭生活事務之處理一再衝突，愈演愈烈，
    導致兩造自89年3 月至今6 年多，雖同住一處，但彼此冷漠
    相待，互不聞問，兩造間婚姻僅存形式而無實質，在客觀上
    顯難期待任何人倘處此一境況仍能有維持婚姻之意願。是上
    訴人主張兩造間有民法第1052條第1 項以外之重大事由，難
    以維持婚姻等語，應屬可採。
  (三)上述重大事由兩造之歸責性如何？
    查本件兩造所生衝突，其起因在於上訴人未經告知被上訴人
    ，即與其兄及兄之友人出遊外宿。衡諸一般生活經驗法則，
    已婚之男士與親人及陌生之女子共同出遊外宿而未告知妻子
    ，即有違常情。被上訴人為人妻，其因此猜疑上訴人亦合乎
    情理，而上訴人於事後未能以理性之態度對被上訴人解釋，
    因此發生爭執，始有日後接連而來之衝突，導致兩造現雖同
    住一處，但彼此冷漠相待。本院審酌兩造間所生爭執之事由
    始末，認兩造間之衝突事由，雙方均須負責，且比較衡量雙
    方之有責程度，認上訴人於兩造發生爭執後，未能積極溝通
    ，尋求諒解，甚而放棄溝通可能，致使兩造分房而眠，彼此
    冷漠相待，再參以上訴人不顧被上訴人尊嚴而託人跟蹤被上
    訴人並拍攝光碟，及上訴人對於被上訴人主張上訴人於94年
    6 月23日、24日、27日、28日、29日在女兒面前以「討客兄
    ！討客兄！嘿咻！嘿咻！很爽ㄝ！很爽ㄝ！不要臉！不要臉
    ！」等語羞辱被上訴人（本院卷61頁），並未否認等情，認
    上訴人應負較重之責任。揆諸前揭說明，上訴人係責任較重
    之一方，自不得向責任較輕之被上訴人訴請離婚，則上訴人
    以前開事由訴請判決離婚，即屬無據，不應准許。
五、綜上所述，上訴人依據民法第1052條第2 項請求判決離婚，
    為無理由，應予駁回。原審為上訴人敗訴之判決，並無不合
    。上訴意旨指摘原判決不當，求予廢棄改判，為無理由，應
    予駁回。
六、據上論結，本件上訴為無理由，依民事訴訟法第449條第1項
    、第78條，判決如主文。
中    華    民    國    95    年    5    月     30     日
                              民事第五庭
                                  審判長法官     蔡明宛
                                  法      官     黃國川
                                  法      官     曾錦昌
以上正本證明與原本無異。
如對本判決上訴，須於判決送達後20日內向本院提出上訴狀，其
未表明上訴理由者，應於上訴後20日內向本院提出上訴理由書（
均須按他造當事人之人數附繕本）。
上訴時應提出委任律師或具有律師資格之人之委任狀，並依附註
條文規定辦理。
中    華    民    國    95    年    5     月    30    日
                                  書  記  官     郭蘭蕙
附註：民事訴訟法第466 條之1 ：
對於第二審判決上訴，上訴人應委任律師為訴訟代理人，但上訴
人或其法定代理人具有律師資格者，不在此限。
上訴人之配偶、三親等內之血親、二親等內之姻親，或上訴人為
法人、中央或地方機關時，其所屬專任人員具有律師資格並經法
院認適當者，亦得為第三審訴訟代理人。第1 項但書及第2 項情
形，應於提起上訴或委任時釋明之。


司法院資訊處製作；財團法人民間司法改革基金會備份。
